臺灣彰化地方法院民事判決　95年度訴字第1001號
原　　　告　宙○○
法定代理人　陳廷儀
訴訟代理人　陳慧烈律師
被　　　告　Ｉ○○
　　　　　　Ｊ○○
上　一　人
訴訟代理人　Ｔ○○
被　　　告　Ｈ○○
　　　　　　Ｂ○○
　　　　　　地○○
　　　　　　Ｒ○○
　　　　　　玄○○
兼上四　人
共　　　同
訴訟代理人　黃○○
被　　　告　Ｚ○○○
　　　　　　甲○○
　　　　　　Ｓ○○
　　　　　　Ｄ○○
　　　　　　Ｅ○○
　　　　　　Ｌ○○○
兼上六　人
共　　　同
訴訟代理人　Ａ○○
被　　　告　亥○○
　　　　　　Ｙ○○○
　　　　　　Ｕ○○○
　　　　　　Ｇ○○
　　　　　　卯○○
　　　　　　子○○
　　　　　　丑○○
　　　　　　戌○○
　　　　　　天○○
　　　　　　寅○○
　　　　　　Ｋ○○
兼上十一人
共　　　同
訴訟代理人　Ｑ○○
被　　　告　Ｆ○○
　　　　　　Ｏ○○
　　　　　　Ｎ○○
　　　　　　Ｍ○○
　　　　　　Ｃ○
　　　　　　Ｗ○
　　　　　　Ｖ○○
　　　　　　酉○○
　　　　　　ａ○○○
　　　　　　宇○○
　　　　　　ｂ○○○
　　　　　　己○○
　　　　　　辛○○
　　　　　　丁○○
　　　　　　戊○○
　　　　　　庚○
兼上九　人
共　　　同
訴訟代理人　申○○
被　　　告　Ｘ○○○
　　　　　　Ｐ○○
　　　　　　癸○○○
　　　　　　辰○○
　　　　　　午○○
　　　　　　巳○○
　　　　　　未○○
兼上一　人
法定代理人　丙○○
被　　　告　壬○○○
　　　　　　乙○○○
上列當事人間請求分割共有物事件，本院於民國96年6月28日言
詞辯論終結，茲判決如下：
    主      文
被告Ｌ○○○、Ｅ○○、Ｄ○○、Ｓ○○、Ｚ○○○、甲○○、
Ａ○○、玄○○、地○○、Ｒ○○、Ｂ○○、黃○○、Ｏ○○、
Ｎ○○、Ｍ○○、陳猛泉、Ｃ○、Ｗ○、Ｖ○○、Ｘ○○○、Ｐ
○○、酉○○、戊○○、己○○、庚○、辛○○、丁○○、ａ○○○、宇○○、ｂ○○○、申○○、Ｋ○○、亥○○、Ｙ○○○
、戌○○、Ｕ○○○、天○○、丑○○、卯○○、寅○○、子○○、Ｇ○○、Ｑ○○、癸○○○、辰○○、午○○、巳○○、未
○○、丙○○、壬○○○、乙○○○應就被繼承人陳芋所遺、坐
落彰化縣社頭鄉○○段六八五地號、地目田、面積一一二二點七
一平方公尺土地，應有部分一一四五分之八五，及同段六八六、
六八七、六八八、六八九、六九○地號土地、地目均為田、面積
分別為三二五點一四平方公尺、二一二三點二七平方公尺、一七
九一點０七平方公尺、一九三三點六八平方公尺及一八八六點０
九平方公尺土地，應有部分均為八三九○分之一八二三辦理繼承
登記。
原告與前項被告即Ｌ○○○等五十一人共有坐落彰化縣社頭鄉○○段六八五地號、面積一一二二點七一平方公尺土地分割如附圖
一所示，即編號１陳芋部分面積八三點三五平方公尺分歸被告Ｌ
○○○等五十一人所有，並維持公同共有；編號２部分面積一○
三九點三六平方公尺土地分歸原告宙○○所有。
兩造共有坐落彰化縣社頭鄉○○段六八六、六八七、六八八、六
八九、六九○地號、面積合計八○五九點二五平方公尺土地准予
合併分割，其分割分法如附圖一所示，即共有人分得土地編號、
面積均詳如附圖一所示（其中陳芋部分分配與其繼承人即前述Ｌ
○○○等五十一人，並由其等維持公同共有）。
訴訟費用由兩造按附表所示金額負擔。
    事實及理由
一、本件被告Ｉ○○、Ｈ○○、Ｏ○○、Ｎ○○、Ｍ○○、Ｆ○○、Ｃ○、Ｗ○、Ｖ○○、Ｘ○○○、Ｐ○○、癸○○○、
    辰○○、午○○、巳○○、未○○、丙○○、壬○○○、乙○○○等人受合法通知，未於最後言詞辯論期日到場，核無
    民事訴訟法第386條各款所列情形，爰依原告之聲請，由其
    一造辯論而為判決。
二、原告起訴主張：
    原告與被告Ｌ○○○等51人之被繼承人陳芋共有坐落彰化縣
    社頭鄉○○段685地號、地目田、面積1122.71平方公尺土地
    ，及兩造共有同段686、687、688、689、690地號、地目田
    、面積合計8059.25平方公尺等土地（下稱系爭五筆土地）
    ，各共有人之應有部分如附表所示。兩造並無依物之使用目
    的不能分割之情形，各共有人之間亦無不分割約定，又無法
    達成協議，且系爭五筆土地相互毗鄰，且共有人與應有部分
    均相同，地界相連，有卷附土地登記謄本、地籍圖謄本足憑
    ，兩造並同意合併分割以利土地使用，爰依法訴請合併分割
    系爭土地，其分割方法依附圖二即彰化縣田中地政事務所複
    丈日期民國96年3月5日土地複丈成果圖所示，即按原使用狀
    況及兩造原分管協議分割，並提出同意合約書、協議同意合
    約書各一份為證，且同意被告Ｊ○○分割後仍得繼續使用現
    有田埂以利通行，惟不願意向其購買附圖二中編號3之土地
    等語。另原共有人陳芋已於民國45年7月10日死亡，其繼承
    人Ｌ○○○、Ｅ○○、Ｄ○○、Ｓ○○、Ｚ○○○、甲○○
    、Ａ○○、玄○○、地○○、Ｒ○○、Ｂ○○、黃○○、Ｏ
    ○○、Ｎ○○、Ｍ○○、陳猛泉、Ｃ○、Ｗ○、Ｖ○○、Ｘ
    ○○○、Ｐ○○、酉○○、戊○○、己○○、庚○、辛○○
    、丁○○、ａ○○○、宇○○、ｂ○○○、申○○、Ｋ○○
    、亥○○、Ｙ○○○、戌○○、Ｕ○○○、天○○、丑○○
    、卯○○、寅○○、子○○、Ｇ○○、Ｑ○○、癸○○○、
    辰○○、午○○、巳○○、未○○、丙○○、壬○○○、乙○○○迄未辦理繼承登記，故一併訴請其等為繼承登記。並
    聲明：陳芋之繼承人應辦理繼承登記；依附圖二所示方案分
    割等語。
三、被告方面：
    被告Ｉ○○、玄○○、地○○、Ｒ○○、Ｂ○○、黃○○、
    酉○○、戊○○、己○○、庚○、辛○○、丁○○、ａ○○○、宇○○、ｂ○○○、申○○、Ｋ○○、亥○○、Ｙ○○○、戌○○、Ｕ○○○、天○○、丑○○、卯○○、寅○○
    、子○○、Ｇ○○、Ｑ○○皆表示同意合併分割，且對原告
    所提分割方案無意見；被告Ｈ○○表示同意原告分割方案；
    被告Ｊ○○表示同意合併分割，惟依原告所提附圖二方案，
    其分得之土地有部分無通道可供出入，故請求依附圖一即彰
    化縣田中地政事務所複丈日期96年4月26日更正面積後之複
    丈成果圖所示，以免日後另起爭執而生訟累等語；其餘被告
    未於言詞辯論期日到場，亦未提出任何書狀作何聲明或陳述
    。
四、本件原告主張之上開事實，業據其提出地籍圖謄本、土地登
    記謄本、戶籍謄本、繼承系統表等為證，並經本院會同地政
    人員到場勘驗詳細，製有勘驗筆錄、土地複丈成果圖等附卷
    可參，經核均相符，系爭土地並無不能分割之情形，亦無因
    物之使用目的不能分割，或訂有不分割期限之契約之情事，
    惟雙方就分割方法無法獲得協議之事實，為兩造所不爭，而
    原共有人陳芋已於45年7月10日死亡，其繼承人Ｌ○○○等
    51人迄未辦理繼承登記，原告一併請求其等辦理，亦符法制
    規定與訴訟經濟原則，則原告爰依民法第823第1項、第824
    條第2項之規定，訴請共有人陳芋之繼承人辦理繼承登記並
    准予分割土地，為有理由，應予准許。
五、按「每宗耕地分割後每人所有面積未達0．25 公頃者，不得
    分割。但因購置毗鄰耕地而與其耕地合併者，得為分割合併
    ；同一所有權人之二宗以上毗鄰耕地，土地宗數未增加者，
    得為分割合併」、「…本條例中華民國89年1月4日修正施行
    後所繼承之耕地，得分割為單獨所有」、「…本條例中華民
    國89年1月4日修正施行前之共有耕地，得分割為單獨所有」
    ，此農業發展條例第16條第1項第1、3、4款定有明文。查依
    卷附之土地登記謄本，系爭6筆土地均屬農牧用地，應有農
    業發展條例之適用，且查系爭除上開685地號土地外之5筆土
    地之共有人均為兩造，且依卷附之地籍圖，該5筆土地同一
    地段、地界相連、使用分區及使用性質均相同，到場之兩造
    並均同意合併分割，則原告主張將除上開685地號土地外之
    5筆土地予以合併分割，符合地籍測量實施規則第224條之規
    定，又無論依原告所主張之附圖二方案或被告Ｊ○○主張如
    附圖一方案為分割，分割後之宗數實際上為9宗，並未超過
    原各筆共有土地得分割之總數即25筆土地，所得分割之宗數
    既不致因合併分割而有所增加，顯然並未違反農業發展條例
    第16條防止耕地細分之立法原意，是以為兼顧所有權單純化
    之目的，在耕地宗數未增加之原則下，上開5筆土地自應准
    許合併分割。
六、末按共有人因共有物分割之方法不能協議決定，而提起請求
    分割共有物之訴，應由法院斟酌當事人之聲請、共有物之性
    質、經濟效用及全體共有人之利益、意願等公平決定之。經
    查，本院審酌系爭土地之性質與形狀、全體共有人之利益、
    對外通行之需求等一切情狀，為使土地能有效利用，並能兼
    顧共有人利益均等，符合土地利用的最大經濟價值等情，認
    若依原告所提方案即附圖二所示，將致被告Ｊ○○所分得之
    編號3土地皆因與公路無適宜之聯絡，而成袋地，除顯對外
    不利通行外，亦減損其經濟效益，顯非適宜，日後恐另生爭
    執，故本院認以被告Ｊ○○所提附圖一方案，較符合共有人
    間利益之均衡及能使系爭土地發揮最大之效用，顯為妥適公
    允，應屬適當。則分割方法應如主文第二、三項所示。
七、原告已預納第一審裁判費用新臺幣（下同）56836元、登報
    費400元、地政規費13350元，而被告Ｊ○○支出地政規費
    3200元，合計為73786元，故按原應有部分所示比例計算，
    各共有人負擔之訴訟費用額各確定如附表所示（元以下4捨
    5入）。
八、訴訟費用負擔之依據：民事訴訟法第80條之1。
中　　華　　民　　國　 96   　年　　 7　　月　　 12   日
                  民事第一庭    法　官　葛永輝
以上正本係照原本作成。
如對判決上訴，應於判決送達後20日內向本院提出上訴狀。
中　　華　　民　　國　 96   　年　　 7　　月　　 12   日
                      　　　    書記官　田慧賢
附表：
┌─────┬───────┬─────────┬─────┬────┐
│共有人    │山清段685地號 │ 山清段686、687、 │訴訟費用負│應負擔訴│
│          │              │ 688、689、690地號│擔之比例  │訟費用額│
├─────┼───────┼─────────┼─────┼────┤
│被繼承人陳│              │                  │          │        │
│芋之繼承人│   85/1145    │     1823/8390    │1998/10000│14742元 │
│Ｌ○○○等│   公同共有   │     公同共有     │連帶負擔  │連帶負擔│
│51人      │              │                  │          │        │
├─────┼───────┼─────────┼─────┼────┤
│宙○○    │ 3180/3435    │    71046/251700  │3610/10000│26637元 │
├─────┼───────┼─────────┼─────┼────┤
│Ｉ○○    │    -----     │    41988/251700  │1464/10000│10802元 │
├─────┼───────┼─────────┼─────┼────┤
│Ｊ○○    │    -----     │    41988/251700  │1464/10000│10802元 │
├─────┼───────┼─────────┼─────┼────┤
│Ｈ○○    │    -----     │    41988/251700  │1464/10000│10802元 │
└─────┴───────┴─────────┴─────┴────┘
